---
title: \titulo
author: \Tony
date: "`r Sys.Date()`"
output:
  bookdown::pdf_document2:
    toc: false
    number_sections: true
    latex_engine: xelatex
    keep_tex: true
    includes:
      in_header: plantilla/preambulo.tex
documentclass: article
classoption:
  - 12pt
  - titlepage
geometry: "a4paper, includeheadfoot, margin=2.54cm"
---



\begin{comment}
\clearpage\thispagestyle{empty}\mbox{}\setcounter{page}{0}\clearpage
\end{comment}

```{r setup, include=FALSE}
rm(list = ls(all.names = TRUE))
gc()

knitr::opts_chunk$set(
  eval    = FALSE,
  echo    = FALSE,
  message = FALSE,
  warning = FALSE,
  fig.align = "center",
  fig.width = 7,
  fig.height = 4
)
setwd("~/F_Ciencias/2027-1/Series_de_tiempo/Tareas/Tarea_practica_1")
```

```{r paquetes, include=FALSE}
library(tidyverse)
library(tsibble)
library(feasts)
library(forecast)
library(scales)
library(knitr)
library(kableExtra)
```

\begin{comment}
\tableofcontents{}
\newpage
\end{comment}

# Introducción

## Descripción de los datos

Los datos utilizados en este análisis corresponden al registro de la **afluencia diaria del Sistema de Transporte Colectivo (STC) Metro de la Ciudad de México**, publicados como datos abiertos por el gobierno de la CDMX. El conjunto de datos comprende el período del **1 de enero de 2021 al 31 de julio de 2026**, con registros a nivel de estación, línea y tipo de pago (boleto, prepago y gratuidad).

Dado que el an'alis que realizaremos se limita a la \texttt{L'inea 12} del metro

```{r carga-datos}
datos_raw <- read_csv(
  "Data/Afluencia_L12_Metro_CDMX.csv",
  locale = locale(encoding = "UTF-8"),
  show_col_types = FALSE
)
```

```{r limpieza}
datos <- datos_raw %>% 
  group_by(fecha) %>% 
  summarise(afluencia = sum(afluencia))
```

```{r serie de tiempo}
serie <- ts(datos$afluencia, start = c(2027, 1, 1), frequency = 365)
```







